ACORDAO-COMPLETO-2566778

ACÓRDÃO 1823/2023 ATA 5/2023 - PRIMEIRA CÂMARA

VISTOS, relatados e discutidos estes autos de atos de admissão emitidos pela Caixa Econômica Federal;
ACORDAM os Ministros do Tribunal de Contas da União, reunidos em Sessão da Primeira Câmara, com fundamento no art. 71, inciso III, da Constituição Federal, nos arts. 1º, inciso V, e 39, inciso I, da Lei 8.443/1992, no art. 260, § 1º, do RI/TCU e ante as razões expostas pelo Relator, em:
9.1. considerar ilegais os atos de admissão emitidos em favor de Marcelo Andrade Yamashita e Rafael Sales do Nascimento, negando-lhes registro;
9.2. esclarecer à entidade de origem que as presentes admissões poderão ser mantidas, em razão de estarem amparadas por decisão judicial transitada em julgado;
9.3. dar ciência desta deliberação à Caixa Econômica Federal e aos interessados.

Atos de admissão.

Primeira Câmara

Caixa Econômica Federal.

3. Interessados/Responsáveis:
3.1. Interessados: Marcelo Andrade Yamashita (XXX.293.796-XX); Rafael Sales do Nascimento (XXX.823.301-XX).

13.1. Ministros presentes: Benjamin Zymler (na Presidência), Walton Alencar Rodrigues (Relator) e Jhonatan de Jesus.
13.2. Ministro-Substituto convocado: Augusto Sherman Cavalcanti.
13.3. Ministro-Substituto presente: Weder de Oliveira.

WALTON ALENCAR RODRIGUES

Adoto, como relatório, a instrução da unidade técnica, cuja proposta foi acolhida pelo representante do Parquet especializado:
"INTRODUÇÃO
Trata-se de atos de admissão, submetidos, para fins de registro, à apreciação do Tribunal de Contas da União (TCU) , de acordo com o art. 71, inciso III, da Constituição Federal.  Os atos foram cadastrados e disponibilizados ao TCU por intermédio do Sistema e-Pessoal, na forma do art. 2º e 4º da Instrução Normativa TCU 78/2018.
Os atos desse processo pertencem às seguintes unidades:
Unidade emissora: Caixa Econômica Federal.
Unidade cadastradora:  Caixa Econômica Federal.
Subunidade cadastradora: CN Gestão de Pessoas - CEPES.
EXAME TÉCNICO
Procedimentos aplicados
Os procedimentos para exame, apreciação e registro de atos de pessoal encontram-se estabelecidos na Instrução Normativa TCU 78/2018 e na Resolução TCU 206/2007. Essas normas dispõem que os atos de pessoal disponibilizados por meio do e-Pessoal devem ser submetidos previamente a críticas automatizadas, com base em parâmetros predefinidos.
As críticas das informações cadastradas na etapa de coleta do ato foram elaboradas e validadas levando-se em conta as peculiaridades de cada ato. Os itens verificados nessa etapa são inerentes a dados cadastrais, fundamentos legais, mapa de tempo, ficha financeira, assim como eventuais ocorrências de acumulação. Trata-se de verificações abrangentes, minuciosas e precisas e sem a necessidade de ação humana e, portanto, menos suscetível a falhas. As críticas aplicadas estão discriminadas no sistema, no Menu e-Pessoal, opção "Crítica", que podem ser acessadas mediante concessão de perfil específico a servidores do TCU responsáveis pela análise.
Além das críticas automatizadas, há verificação humana adicional no caso de haver alertas do sistema ou informações não formatadas, como esclarecimentos do gestor ou do controle interno.  
As críticas também consideram os registros do Sistema Integrado de Administração de Recursos Humanos (Siape) . O Siape disponibiliza informações atualizadas sobre as parcelas que integram os proventos, diferentemente, portanto, do e-Pessoal, que informa as parcelas no momento do registro do ato. 
Essa confrontação com o Siape fornece uma visão atual e verdadeira da situação, o que permite descaracterizar irregularidades e inconsistências que, embora constantes do e-Pessoal, já foram corrigidas.
As verificações detectadas nos atos encontram-se discriminadas na aba de pendências de cada ato no sistema e-Pessoal, bem como nos espelhos dos atos contemplados por esta instrução.
Exame das Constatações
Ato: 10518/2018 - Interessado (a) : MARCELO ANDRADE YAMASHITA - CPF: XXX.293.796-XX
Parecer do Controle Interno: considerar o ato Legal.
Constatação e análise: 
1.1.1. A data informada no campo 'Data da convocação' é maior que a data informada no campo 'Data de validade do processo seletivo após prorrogação'.
Justificativa do Gestor de Pessoal: Não há. Verificação efetuada no âmbito do TCU.
Análise do Controle Interno:  Não há. Verificação efetuada no âmbito do TCU.
Análise da Equipe Técnica: Legal
a. Marcelo Andrade Yamashita ajuizou a reclamação trabalhista 0010389-74.2017.5.03.0152, em rito sumário, a qual foi distribuída para a 3ª Vara do Trabalho de Uberaba, com vistas a contratação no emprego de Técnico Bancário ou a reserva de vaga, junto à Caixa Econômica Federal.
Informou o interessado que foi aprovado no concurso público para preenchimento de cadastro de reserva, regido pelo Edital 1, de 22/01/2014, obtendo o 8º lugar.
Importa mencionar que a referida RT foi distribuída em 16/03/2017 e o concurso a que se submeteu expirou em 16/06/2016, após a prorrogação.
Apesar do encerramento da validade do certame, o interessado ingressou posteriormente com a mencionada RT, na qual a questão pertinente à vigência do concurso não foi discutida nos autos, provavelmente porque o prazo do concurso foi estendido por decisão proferida no processo 0000059-10.2016.5.10.0006.
Acrescentou que a CEF, no período de validade do certame, contratou terceirizados para a execução de atividades compatíveis com os empregos oferecidos no concurso público. Dessa forma, concluiu que houve o desvio de função e a preterição à sua nomeação.
O juízo a quo indeferiu a concessão liminar da tutela em virtude de constatar a necessidade de formação do contraditório, dilação probatória e ampla discussão de direito.
O órgão de origem, em sentença proferida em 07/12/2017, deferiu o pedido considerando que a mera expectativa do interessado, candidato aprovado no concurso público, se transmudou em direito subjetivo à nomeação tendo em vista a contratação de terceirizados para o desempenho de atividades inerentes ao técnico bancário (ato, páginas 11 a 15) .
É oportuno salientar que, não havendo a interposição de recurso, o trânsito em julgado da ação ocorreu em 23/01/2018.
O quadro resumo de ocorrências e, quando for o caso, o detalhamento da norma legal e da jurisprudência para a inconsistência acima elencada encontra-se no anexo II dessa instrução. 
Encaminhamento do ato: 
Considerar LEGAL e conceder o registro do ato de Admissão 10518/2018 de MARCELO ANDRADE YAMASHITA do quadro de pessoal do órgão/entidade Caixa Econômica Federal. 
Ato: 51400/2018 - Interessado (a) : RAFAEL SALES DO NASCIMENTO - CPF: XXX.823.301-XX
Parecer do Controle Interno: considerar o ato Legal.
Constatação e análise: 
1.1.2. A data informada no campo 'Data da convocação' é maior que a data informada no campo 'Data de validade do processo seletivo após prorrogação'.
Justificativa do Gestor de Pessoal: Não há. Verificação efetuada no âmbito do TCU.
Análise do Controle Interno:  Não há. Verificação efetuada no âmbito do TCU.
Análise da Equipe Técnica: Legal
a. Rafael Sales do Nascimento ajuizou a reclamação trabalhista 001615-93.2015.5.10.0002, a qual foi distribuída para a 2ª Vara do Trabalho de Brasília-DF, com vistas a contratação no emprego de Técnico Bancário ou a reserva de vaga, junto à Caixa Econômica Federal.
Informou o interessado que foi aprovado no concurso público para preenchimento de cadastro de reserva, regido pelo Edital 1, de 22/01/2014, obtendo o 151º lugar dentre os candidatos que se declararam com deficiência.
Importa mencionar que a referida RT foi distribuída em 01/10/2015 e o concurso a que se submeteu expirou em 16/06/2016, após a prorrogação.
Acrescentou que a CEF, no período de validade do certame, contratou terceirizados para a execução de atividades compatíveis com os empregos oferecidos no concurso público. Dessa forma, concluiu que houve o desvio de função e a preterição à sua nomeação.
O juízo a quo indeferiu a concessão liminar da tutela em virtude de constatar a necessidade de formação do contraditório para comprovar a alegada terceirização ilícita, bem assim pelo fato de a aprovação em cadastro de reserva, a princípio, não gerar direito subjetivo à nomeação.
O órgão de origem, em sentença, deferiu o pedido considerando que a mera expectativa do interessado, candidato aprovado no concurso público, se transmudou em direito subjetivo à nomeação tendo em vista a contratação de terceirizados para o desempenho de atividades inerentes ao técnico bancário.
Em sede de agravo de instrumento interposto à decisão que denegou o seguimento a recurso ordinário, o TRT da 10ª Região, em 10/05/2017, desproveu o citado recurso, por vício de representação. Assim, em 28/07/2017, se deu o trânsito em julgado da ação (ato, páginas 16 a 43) .
O quadro resumo de ocorrências e, quando for o caso, o detalhamento da norma legal e da jurisprudência para a inconsistência acima elencada encontra-se no anexo II dessa instrução. 
Encaminhamento do ato: 
Considerar LEGAL e conceder o registro do ato de Admissão 51400/2018 de RAFAEL SALES DO NASCIMENTO do quadro de pessoal do órgão/entidade Caixa Econômica Federal. 
CONCLUSÃO
A abrangência e a profundidade das verificações levadas a efeito fundamentam convicção de que os atos 51400/2018 e 10518/2018 podem ser apreciados pela legalidade, em razão de não terem sido encontradas irregularidades nos atos, de acordo com o item Exame das Constatações desta instrução.
PROPOSTA DE ENCAMINHAMENTO
Ante o exposto, com fundamento no art. 71, inciso III, da Constituição Federal, no art. 1º, inciso V, e art. 39, incisos I e II, da Lei 8.443/1992, no art. 260 do Regimento Interno do Tribunal de Contas da União, propõe-se: 
Considerar LEGAIS e conceder o registro dos atos de Admissão 51400/2018 e 10518/2018 de RAFAEL SALES DO NASCIMENTO e MARCELO ANDRADE YAMASHITA, respectivamente, do quadro de pessoal do órgão/entidade Caixa Econômica Federal."

não há.

Procurador Sergio Ricardo Costa Caribé.

ATOS DE ADMISSÃO. CAIXA ECONÔMICA FEDERAL. CONTRATAÇÃO APÓS O TÉRMINO DO PRAZO DE VALIDADE DO CONCURSO. ILEGALIDADE. NEGATIVA DE REGISTRO. SENTENÇA JUDICIAL TRANSITADA EM JULGADO. POSSIBILIDADE DE SUBSISTÊNCIA DA ADMISSÃO COM A MANUTENÇÃO DE SEUS EFEITOS.

ATOS DE ADMISSÃO (ADS)

Unidade de Auditoria Especializada em Pessoal (AudPessoal).

Trata-se de dois atos de admissão, emitidos pela Caixa Econômica Federal, submetidos à apreciação deste Tribunal, nos termos do art. 71, inciso III, da Constituição Federal. 
A unidade técnica e o Ministério Público junto a esta Corte manifestaram-se pela legalidade e registro dos atos.
Divirjo dos pareceres precedentes, conforme observações que faço a seguir.
De fato, os presentes atos de admissão decorreram de decisões judiciais transitadas em julgado, as quais determinaram à Caixa Econômica Federal que convocasse os interessados, proferidas no âmbito dos seguintes processos:
reclamação trabalhista 0010389-74.2017.5.03.0152, em rito sumário, distribuída para a 3ª Vara do Trabalho de Uberaba/MG e ajuizada por Marcelo Andrade Yamashita (trânsito em julgado em 23/1/2018) ; e
reclamação trabalhista 001615-93.2015.5.10.0002, a qual foi distribuída para a 2ª Vara do Trabalho de Brasília-DF e ajuizada por Rafael Sales do Nascimento (trânsito em julgado em 28/7/2017) .
Da análise dos formulários, conclui-se que o concurso público teve a sua validade encerrada em 16/6/2015. Por sua vez, os Marcelo Andrade Yamashita e Rafael Sales do Nascimento foram contratados em 7/3/2018 e 17/5/2018, respectivamente (peças 3 e 4) . Desse modo, os atos de admissão violam o art. 37, inciso III, da Carta Magna, motivo pelo qual devem ser julgados ilegais, com negativa de seus registros.
A despeito de considerar os atos ilegais e negar-lhes registro, esclareço que a presente deliberação não possui, por óbvio, o condão de se sobrepor às decisões proferidas pelo Poder Judiciário. Por esse motivo, não serão expedidas determinações à entidade de origem para a interrupção dos pagamentos, tampouco para a cessão dos vínculos contratuais, em observância às decisões judiciais que ordenaram a admissão dos interessados pela Caixa Econômica Federal.
Registro que os atos em exame deram entrada neste Tribunal há menos de cinco anos, em consonância com a tese fixada pelo STF no julgamento do RE 636.553/RS, da relatoria do E. Ministro Gilmar Mendes (Pleno, j. 19/2/2020, DJe 26/5/2020) .
Por essas razões, julgo ilegais os presentes atos de admissão, negando-lhes registro, sem prejuízo de que as relações contratuais sejam mantidas, visto que se encontram amparadas por decisões judiciais transitadas em julgado.
Ante o exposto, voto para que seja adotada a minuta de acórdão que submeto à deliberação deste Colegiado.
TCU, Sala das Sessões, em 14 de março de 2023.
WALTON ALENCAR RODRIGUES 
Relator